【裁判字號】    92,訴,5015
【裁判日期】    921104
【裁判案由】    拆屋還地
【裁判全文】
臺灣臺北地方法院民事判決                        九十二年度訴字第五０一五號
    原      告  顏德安
    訴訟代理人  楊延壽律師
    被      告  乙○○
    訴訟代理人  己○○
    被      告  台北神德宮
    法定代理人  丙○○
    訴訟代理人  甲○○
                戊○○
                丁○○
                陳明正律師
右當事人間請求拆屋還地等事件，於民國九十三年十月七日言詞辯論終結，本院判決
如左：
    主     文
被告乙○○應將坐落台北市○○區○○段二小段七九三之五地號、七九三之七地號如
附圖所示Ｂ部分面積三十八點四平方公尺、四點五平方公尺土地上之建物拆除，將該
部分土地返還原告。
被告乙○○應給付原告新臺幣陸萬陸仟伍佰陸拾壹元，及自民國九十二年十月十七日
起至清償日止按週年利率百分之五計算之利息，並自民國九十二年十月十七日起至返
還前項土地之日止，按月給付原告新臺幣壹仟壹佰柒拾元。
被告台北神德宮應將坐落台北市○○區○○段二小段七九三之五地號、七九三之七地
號如附圖所示Ａ部分面積五十八平方公尺、Ｃ部分面積六十六點九平方公尺、十點七
平方公尺土地上之建物拆除，將如附圖所示Ａ部分面積五十八平方公尺、Ｃ部分面積
六十六點九平方公尺、十點七平方公尺、Ｄ部分面積四十八點四平方公尺土地騰空返
還原告。
被告台北神德宮應給付原告新臺幣貳拾萬壹仟貳佰拾伍元，及自民國九十二年十月
十七日起至清償日止按週年利率百分之五計算之利息，並自民國九十二年十月十七日
起至返還前項土地之日止，按月給付原告新臺幣仟肆佰陸拾元。
原告其餘之訴駁回。
訴訟費用由被告乙○○負擔分之四分之一，餘由被告神德宮負擔。
本判決原告勝訴部分於原告各以新台幣陸拾萬捌仟元、新台幣壹佰捌拾萬肆仟元為
被告乙○○、台北神德宮供擔保後，得假執行。
原告其餘假執行之聲請駁回。
    事實及理由
一、原告起訴主張：坐落台北市○○區○○段二小段七九三之五地號、七九三之七地
    號土地，為原告所有。詎被告乙○○無權占用如附圖所示Ｂ部分土地上搭蓋門牌
    號碼台北市○○街一八○巷十五號建物使用，被告台北神德宮則占用如附圖所示
    Ａ部分搭蓋廟擺放祭祀供桌、Ｃ部分設置管理委員會辦公處所之用，並在如附圖
    所示Ｄ部分土地上擺放大型香爐。依申報地價年息百分之八計算五年相當於租金
    之不當得利，被告乙○○部分為新台幣（下同）十七萬五千七百八十二元、被告
    台北神德宮部分為五十三萬三千六百二十九元。被告無權占有系爭土地，爰依民
    法第七百六十七條之規定訴請被告拆屋還地、及依不當得利之法律關係，請求被
    告返還不當得利。並聲明：(一)如主文第一項、第三項所示。(二)被告乙○○應給付
    原告十七萬五千七百八十二元，及自起訴狀繕本送達翌日即民國九十二年十月十
    七日起至清償日止按週年利率百分之五計算之利息，並自起訴狀繕本送達翌日起
    至返還上開土地之日止，按月給付原告三千一百二十六元。(三)被告台北神德宮應
    給付原告五十三萬三千六百二十九元，及自起訴狀繕本送達翌日起至清償日止按
    週年利率百分之五計算之利息，並自起訴狀繕本送達翌日起至返還上開土地之日
    止，按月給付原告九千二百三十五元。(四)願供擔保請准宣告假執行。
    被告乙○○稱：願以原告先前談之價格向原告購買占用之土地等語。
    被告台北神德宮則稱：願向原告購買占用之土地，但原告之價格太高等語。
二、查原告主張坐落台北市○○區○○段二小段七九三之五地號、七九三之七土地為
    原告所有，被告乙○○無權占用如附圖所示Ｂ部分土地、被告台北神德宮無權占
    用如附圖所示Ａ部分搭蓋廟、Ｃ部分設置辦公處所之用，並在如附圖所示Ｄ部分
    土地上擺放大型香爐之事實，為被告所不爭執，並有原告提出之土地登記謄本二
    份為證，且經本院履勘現場，製有勘驗筆錄一份在卷可考，並經本院囑託臺北市
    中山地政事務所測量製有更正後之土地複丈成果圖如附圖可佐，堪信為真實。
三、按所有人對於無權占有或侵奪其所有物者，得請求返還之。民法第七百六十七條
    前段定有明文。原告主張被告無權占用上開土地迄今之事實，既為被告所不爭執
    ，則原告本於所有權，請求被告乙○○將其所有如附圖所示Ｂ部分之建物拆除，
    將Ｂ部分土地返還原告，及請求被告台北神德宮將其所有如附圖所示Ａ、Ｃ、Ｄ
    部分之建物、地上物拆除、將如附圖所示Ａ、Ｃ、Ｄ部分土地騰空返還原告，依
    法有據，應予准許。
四、按無法律上原因而受利益，致他人受損害者，應返還其利益，民法第一百七十九
    條亦有明文。又無權占有他人土地，可能獲得相當於租金之利益，最高法院六十
    一年台上字第一六九五號著有判例可資參照。土地法第九十七條第一項規定：「
    城市地方房屋之租金，以不超過土地及其建築物申報總價額年息百分之十為限。
    」此項規定，於租用基地建築房屋之情形亦準用之，土地法第一百零五條定有明
    文。土地法第九十七條第一項規定所謂之土地價額，依同法施行法第二十五條之
    規定，係指法定地價而言。法定地價依同法第一百四十八條規定，係指土地所有
    權人依土地法所申報之地價，在平均地權條例施行區域，係指土地所有權人於地
    政機關舉辦規定地價或重新規定地價時，於公告申報地價期間內自行申報之地價
    而言。本件被告乙○○占有使用如附圖所示Ｂ部分土地，被告台北神德宮占有使
    用如附圖所示Ａ、Ｃ、Ｄ部分土地之事實，已如前述。而查，系爭土地位於台北
    市○○街一八○巷內，交通便利，但地處偏僻，附近以經營汽車修車廠居多，且
    因在台北松山機場旁，飛機降落時有噪音等情，業經本院勘驗現場，製有勘驗筆
    錄一份在卷可考，本院審酌系爭土地上建物之屋況及系爭土地附近之繁榮狀況，
    認被告使用系爭土地相當於租金之不當得利應以系爭土地價額年息百分之三計算
    為適當。再查，原告主張系爭七九三之五地號土地八十六年七月之申報地價為每
    平方公尺九千六百八十六元、八十九年七月之申報地價為一萬一千六百元，系爭
    七九三之七地號土地八十六年七月之申報地價為每平方公尺五千二百零三元之事
    實，為被告所不爭執，並有原告提出之土地登記謄本附卷可參。被告乙○○占用
    如附圖所示Ｂ部分其中七九三之五地號土地三八．四平方公尺、七九三之七地號
    土地四．五平方公尺，被告台北神德宮則占用如附圖所示Ａ部分即七九三之七地
    號五八平方公尺、Ｃ部分其中七九三之五地號六六．九平方公尺、七九三之七地
    號十．七平方公尺、Ｄ部分即七九三之七地號四八．四平方公尺，則被告每月應
    給付原告相當於租金之不當得利數額之計算公式為「占用土地面積（平方公尺）
    ×申報地價（或公告地價）×3﹪÷12個月（元以下四捨五入）」，依此計算（
    如附表），原告得請求被告乙○○、台北神德宮給付起訴狀繕本送達前五年即自
    八十七年十月十七日起至九十二年十月十六日止占有使用系爭土地相當於租金之
    不當得利金額分別為六萬六千五百六十一元、二十萬一千二百三十五元，及自九
    十二年十月十七日起至返還上開土地之日止按月分別應給付原告一千一百七十三
    元、三千四百六十三元，原告在此範圍內之請求，洵屬有據，應予准許。原告逾
    此部分之請求，不應准許。
五、從而，原告本於所有權，請求被告乙○○、台北神德宮分別將如主文第一項、第
    三項所示之建物拆除，將土地騰空返還原告，及依不當得利之法律關係，請求被
    告乙○○、台北神德宮分別給付如主文第二項、第四項所示之金額及遲延利息之
    範圍內，洵屬有據，應予准許。原告逾此部分之請求，則屬無據，應予駁回。
六、本件原告陳明願供擔保聲請宣告假執行，就原告勝訴部分，經核並無不合，爰酌
    定相當擔保金額，併准許之：至原告敗訴部分，其假執行之聲請因訴之駁回而失
    所附麗，應予駁回。
七、本件為判決之基礎已臻明確，兩造其餘主張、陳述並所提之證據，經審酌後，認
    均與本件之結論無礙，爰不再一一論述，附此敘明。
八、據上論結，本件原告之訴一部有理由，一部無理由，依民事訴訟法第七十九條、
    第三百九十條第二項，判決如主文。
中      華      民      國    九十二    年      十一      月     四     日
                              民事第五庭  法  官    羅富美
右為正本係照原本作成
如對本判決上訴，須於判決送達後廿日內向本院提出上訴狀
中      華      民      國    九十二    年      十一      月     四     日
                                          書記官    郭錦賢
附表：
一、被告乙○○占有系爭土地如附圖所示Ｂ部分其中七九三之五地號土地三八．四平
    方公尺、七九三之七地號土地四．五平方公尺土地部分：
  (一)七九三之五地號部分：
  1.自八十七年十月十七日起至八十九年六月三十日止（約二○．五個月）
    9686×38.4×3﹪÷12×20.5=19062.05
  2.自八十九年七月一日起至九十二年十月十六日止（三九．五個月）
    11600×38.4×3﹪÷12×39.5=43987.2
  (二)七九三之七地號部分：
  1.自八十七年十月十七日起至八十九年六月三十日止（約二○．五個月）
    5203×4.5×3﹪÷12×20.5=1199.94
  2.自八十九年七月一日起至九十二年十月十六日止（三九．五個月）
    5203×4.5×3﹪÷12×39.5=2312.08
  (三)五年總計六萬六千五百六十一元
    19062＋43987＋1200＋2312=66561
  (四)自九十二年十月十七日起至返還前項土地之日止每月之不當得利金額部分：
    11600×38.4×3﹪÷12=1113.6
    5203×4.5×3﹪÷12=58.53
    1114＋59＝1173
二、被告台北神德宮占有系爭土地如附圖所示Ａ部分即七九三之七地號五八平方公尺
    、Ｃ部分其中七九三之五地號六六．九平方公尺、七九三之七地號十．七平方公
    尺、Ｄ部分即七九三之七地號四八．四平方公尺部分：
  (一)七九三之五地號部分：
  1.自八十七年十月十七日起至八十九年六月三十日止（約二○．五個月）
    9686×66.9×3﹪÷12×20.5= 33209.66
  2.自八十九年七月一日起至九十二年十月十六日止（三九．五個月）
    11600×66.9×3﹪÷12×39.5=76633.95
  (二)七九三之七地號部分：
    被告台北神德宮占用七九三之七地號土地之面積共計一一七．一平方公尺（58＋
    10.7 ＋48.4＝117.1）。
  1.自八十七年十月十七日起至八十九年六月三十日止（約二○．五個月）
    5203×117.1×3﹪÷12×20.5=31225.15
  2.自八十九年七月一日起至九十二年十月十六日止（三九．五個月）
    5203×117.1×3﹪÷12×39.5=60165.54
  (三)五年總計二十萬一千二百三十五元
    33210＋76634＋31225＋60166=201235
  (四)自九十二年十月十七日起至返還前項土地之日止每月之不當得利金額部分：
    11600×66.9×3﹪÷12=1940.1
    5203×117.1×3﹪÷12=1523.18
    1940＋1523＝3463


司法院資訊處製作；財團法人民間司法改革基金會備份。
